【裁判字號】    91,訴,2858
【裁判日期】    920116
【裁判案由】    違反公司法
【裁判全文】
臺灣臺中地方法院刑事判決                        九十一年度訴字第二八五八號
    公  訴  人  臺灣臺中地方法院檢察署檢察官
    被      告  丙○○  男  四.
右列被告因違反公司法案件，經檢察官提起公訴（九十一年度偵字第一七九二六號）
，本院判決如左：
    主  文
丙○○共同公司負責人，公司應收之股款，股東並未實際繳納，而以申請文件表明收
足，處拘役伍拾日，如易科罰金，以佰元折算壹日。緩刑貳年。
    事  實
一、丙○○係設於臺中縣沙鹿鎮○路○○○路二十一之一號「乙車有限公司」（下稱
    乙車公司）之經理，為公司實際出資人及負責人，亦為公司法第八條第二項所稱
    執行職務之負責人，其父陳阿潭（另經檢察官為不起訴處分）經商請同意擔任該
    公司董事，為名義上之負責人。丙○○於民國八十四年一月間，與陳建亨、陳多
    訓、陳映鳳、蔡文華共同出資成立乙車公司，惟丙○○出資部分係由其父陳阿潭
    掛名擔任股東。乙車公司資本額為新臺幣（下同）一百萬元，僅由丙○○與陳建
    亨共出資六、七十餘萬元，其餘三位股東均未出資。丙○○為使乙車公司能順利
    設立，明知乙車公司辦理設立登記時，公司資本額未全部認足，尚不足二、三十
    餘萬元，且有三位股東未繳納股款，竟委託臺中縣大肚鄉之永信會計事務所辦理
    公司設立登記事項，並同意由該會計事務所代為週轉資金，而該事務所係由唐美
    蓮（另案由檢察官偵查）所設立唐美蓮財務顧問有限公司之分支機構，再由唐美
    蓮指示其所所僱用之職員甲○○、乙○○（其二人因另犯違反公司法案件，曾經
    判決確定，本案與該案有連續犯關係存在，為前案判決效力所及，均經檢察官另
    為不起訴處分確定），其四人共同基於違反公司法之犯意聯絡，由唐美蓮提供不
    知情之配偶黃春柳及黃春柳母親黃昔，設於臺中區中小企業銀行（現改制為臺中
    商業銀行）南臺中分行之帳號00000000000號及000000000
    00號活期存款帳戶，以鉅額資金存放銀行循環使用，作為其他公司辦理公司設
    立登記資金證明之用。乙○○、甲○○等人即於八十四年一月十八日，自上開帳
    戶將金額提出，存入乙車公司設於臺中區中小企業銀行南臺中分行000000
    00000號之活期存款帳內，並以該帳戶名義出具存款證明，連同股東繳納股
    款明細表，表明乙車公司之五位股東股款均已繳足，再向主管機關─臺灣省政府
    建設廳（現改制為經濟部中部辦公室）申請公司設立登記，經該機關依公司法第
    三百八十八條、第四百十二條之規定派員檢查作實質審查後，核准乙車公司之設
    立登記。嗣財政部臺灣省中區國稅局稽徵所查得納稅義務人黃昔、黃春柳母子二
    人，自八十二年至八十五度綜合所得稅利得所得部分變動異常，並發現其二人之
    上開活期存款帳戶存款來源為經常性之放款收入、轉帳收入，且其往來客戶有多
    家公司，因而發現資金有循環供簽發存款證明使用之情形，始察知上情。
二、案經財政部臺灣省中區國稅局稽徵所函請臺灣臺中地方法院檢察署檢察官偵查起
    訴。
    理  由
一、訊據被告丙○○對其為公司經理，於右揭時間辦理乙車公司設立登記時，明知該
    公司應收之股款，股東並未實際繳納，而以申請文件表明收足之行為，業於本院
    審理時供認不諱，核與證人甲○○於本院審理時具結證述，及證人乙○○、甲○○於財政部臺灣省中區國稅局之談話內容相符。此外，復有臺中區中小企業銀行
    南臺中分行活期儲蓄存款交易明細表、活期存款存款憑條、活期存款存摺、臺灣
    省政府建設廳函稿、經濟部公司執照各一件，及經濟部中部辦公室九十一年十二
    月二十三日經（九一）中辦三字第０九一三０九三五六００號函及其所附之乙車
    公司設立登記事項卡、董事、股東名單、公司章程、變更登記事項表附卷可稽。
    被告於偵查及本院審理時雖辯稱：伊委託會計事務所處理，至於他們資金如何運
    用，伊並不清楚等語，然被告對乙車公司之三名股東陳多訓、陳映鳳、蔡文華實
    際並未出資，但仍以申請文件其表明該三人已繳足股款等情，於委託永信會計事
    務所處理時均以知悉，況被告亦知其實際繳納股款僅有六、七十萬元，不足資本
    額一百萬元，如此即與公司法第九條第一項之構成要件該當，被告是否知道共犯
    唐美蓮之資金如何運用，或被告是否以借貸之方式湊足資金額，均無礙該罪之成
    立。綜上，事證明確，被告自白與事實相符，其右揭違反公司法之犯行，洵堪認
    定。
二、被告行為後，公司法業於八十六年六月二十五日修正公布施行，同年月二十七日
    生效（下稱第一次修正），其後於九十年十一月十二日再次修正公布施行，同年
    月十四日生效（下稱第二次修正），比較第一次修正前後之公司法第九條第三項
    與第二次修正後公司法第九條第一項規定，其中第一次修正前第九條第三項之法
    定刑原係處五年以下有期徒刑、拘役或科或併科新臺幣二萬元以下罰金規定，第
    一次修正後之第九條第三項改為處五年以下有期徒刑、拘役或科或併科新臺幣六
    萬元以下，再於第二次修正後之第九條第一項改為處五年以下有期徒刑、拘役或
    併科新臺幣五十萬元以上二百五十萬元以下罰金，是新舊法比較之結果，以第一
    次修正前之舊公司法第九條第三項之刑度有利於被告，爰依刑法第二條第一項但
    書之規定，依八十六年六月二十五日公布施行前之公司法第九條第三項論處，公
    訴人認被告應依修正後之公司法第九條第一項論斷，應屬誤會。又被告與共犯唐
    美蓮、甲○○、乙○○就上開所犯之罪，有犯意聯絡及行為分擔，為共同正犯。
    爰審酌被告之行為足生損害於臺灣省政府建設廳對審核公司設之登記及公司收繳
    股本管理之正確性，惟念及其並非虛設公司以從事經濟犯罪，且已漸漸回補資金
    ，並正常經營公司，其所少繳之設立金額亦僅三、四十萬元，金額非鉅，犯後坦
    承犯行，態度良好等一切情狀，量處如主文所示之刑，以資懲儆。又被告二人行
    為後，刑法第四十一條業經總統於九十年一月十日公布修正，同年一月十二日生
    效，將修正前原規定「犯最重本刑為三年以下有期徒刑以下之刑之罪，而受六月
    以下有期徒刑或拘役之宣告，因身體、教育、職業或家庭之關係，執行顯有困難
    者，得以一元以上三元以下折算一日，易科罰金。」公布修正為「犯最重本刑為
    五年以下有期徒刑以下之刑之罪，而受六個月以下有期徒刑或拘役之宣告，因身
    體、教育、職業、家庭之關係或其他正當事由，執行顯有困難者，得以一元以上
    三元以下折算一日，易科罰金。但確因不執行所宣告之刑，難收矯正之效，或難
    以維持法秩序者，不在此限。併合處罰之數罪，均有前項情形，其應執行之刑逾
    六月者，亦同。」比較修正前、後條文規定之結果，以修正後之新法有利於被告
    二人，自應依刑法第二條第一項前段之規定，適用裁判時之法律即修正後之刑法
    第四十一條第一項前段之規定，就被告所處如主文所示之刑，並諭知易科罰金之
    折算標準。被告未曾受有期徒刑以上刑之宣告等事實，有臺灣高等法院被告全國
    前案紀錄表、臺灣臺中地方法院檢察署刑案資料查註紀錄表各一份在卷可按，被
    告坦承犯行，尚有悔意，其經此教訓，當知警惕而無再犯之虞，公訴人亦請求緩
    刑，本院綜核各情，所宣告之刑，認以暫不執行為適當，併予宣告緩刑二年，以
    啟自新。
據上論斷，應依刑事訴訟法第二百九十九條第一項前段，（八十六年六月二十五日）
修正前公司法第九條第三項，刑法第十一條前段、第二條第一項但書、第二十八條、
第五十五條、修正後刑法第四十一條第一項前段、第七十四條第一款，罰金罰鍰提高
標準條例第一條前段、第二條，判決如主文。
本案經檢察官陳松吉到庭執行職務
中      華      民國      九十二      年      一    月    十六    日
                                臺灣臺中地方法院刑事第四庭
                                        法  官  楊  真  明
右正本證明與原本無異。
如不服本判決，應於送達後十日內向本院提出上訴狀（須附繕本），上訴於臺灣高等
法院臺中分院。
                                        書記官
中      華      民      國      九十二      年      一    月    十七    日
附錄本判決論罪科刑法條
八十六年六月二十五日修正前公司法第九條第三項：
  公司應收之股款，股東並未實際繳納，而以申請文件表明收足，或股東雖已繳納而
  登記後將股款發還股東，或任由股東收回者，公司負責人各處五年以下有期徒刑、
  拘役或科或併科新臺幣二萬元以下罰金。


司法院資訊處製作；財團法人民間司法改革基金會備份。
